【裁判字號】    97,易,1409
【裁判日期】    980218
【裁判案由】    詐欺
【裁判全文】
臺灣高雄地方法院刑事判決              97年度易字第1409號
公  訴  人  臺灣高雄地方法院檢察署檢察官
被      告  甲○○
上列被告因詐欺案件，經檢察官提起公訴（97年度偵字第28950
號），本院判決如下：
    主  文
甲○○幫助犯詐欺取財罪，處有期徒刑參月，如易科罰金，以新
臺幣壹仟元折算壹日。
    事  實
一、甲○○明知金融機構之存摺、金融卡及密碼，係個人理財之
    重要工具，為個人財產、信用之重要表徵，可預見提供予他
    人使用，有供作財產犯罪用途之可能，而一般人取得他人帳
    戶存摺之目的，在於取得不法所得款項及掩飾犯行不易遭人
    追查，竟仍基於幫助他人遂行詐欺取財之不確定故意，於民
    國97年4 月1 日至同年月11日間之某日，在不詳地點，將其
    於96年8 月24日向彰化商業銀行大發分行（下稱彰化銀行）
    申辦之帳號00000000000000號帳戶存摺及提款卡連同密碼（
    下稱帳戶資料），提供與姓名、年籍均不詳之成年人所組成
    之詐欺集團使用，容任該詐欺集團使用上揭金融機構帳戶以
    遂行犯罪。該詐欺集團成員乃共同基於意圖為自己不法所有
    之犯意聯絡，於97年4 月12日下午2 時42分許，撥打電話與
    丙○○，佯以其在東森網路購物，因帳號被設定為分期付款
    ，須前往自動提款機操作變更帳戶設定，致丙○○陷於錯誤
    ，於當日晚間9 時23分許，前往高雄縣大寮鄉○○○路539
    號之上開銀行自動提款機存款新臺幣（下同）42,000 元 至
    甲○○上開帳戶。嗣丙○○發覺受騙，旋報警究辦循線查獲
    上情。
二、案經臺北縣政府警察局新莊分局報告臺灣板橋地方法院檢察
    署呈請臺灣高等法院檢察署檢察長核轉臺灣高雄地方法院檢
    察署檢察官偵查起訴。
    理  由
一、按被告以外之人於審判外之陳述，雖不符刑事訴訟法第159
    條之1 至第159 條之4 之規定，而經當事人於審判程序同意
    作為證據，法院審酌該言詞陳述或書面陳述作成時之情況，
    認為適當者，亦得為證據，刑事訴訟法第159 條之5 第1 項
    定有明文。本件檢察官、被告於本院審判程序時，就本判決
    所引用被告以外之人於審判外之言詞或書面陳述，均明示同
    意有證據能力，本院審酌該具有傳聞證據性質之證據，其取
    得過程並無瑕疵，與待證事實具有關聯性，證明力非明顯過
    低，以之作為證據係屬適當，認俱得為證據。
二、訊據被告甲○○否認有何提供帳戶幫助詐欺取財之犯行，辯
    稱：上開帳戶之存摺、金融卡、印章放在公事包內，密碼寫
    在存摺上，該公事包放在機車踏墊上不見了，因該帳戶於遺
    失前約半年就未曾使用，故遺失公事包時未想起帳戶資料放
    在公事包內，係事後約於97年5 月間才想起帳戶資料放在公
    事包內，並未提供帳戶資料給別人使用，因為公事包不重要
    ，所以未報警處理等語，經查：
  (一)本件被害人丙○○於上開時間，遭詐騙集團成員以電話詐騙
    ，致其陷於錯誤，依指示存款42,000元至被告所申設之彰化
    銀行帳戶之事實，業據證人即被害人丙○○於警詢中指訴綦
    詳（見臺灣板橋地方法院檢察署97年度偵字第22720 號卷【
    下稱偵卷】第3 頁背面至第4 頁正面）。此外，並有彰化銀
    行無卡存款單、個人戶顧客資料表、存摺存款交易明細查詢
    可參（見偵卷第4 頁背面、第6 頁背面、第7 頁背面）。堪
    認被告上開銀行帳戶確曾遭詐欺集團所使用，向被害人丙○
    ○詐取上開款項甚明。至被告雖以前開情詞置辯，惟：
  1.被告上開帳戶於96年8 月24日開戶日起至97年4 月1 日止，
    共有20餘次之提款紀錄，其中97年1 月9 日起至同年3 月24
    日止，每月分別有4 次、6 次、5 次，金額自1,000 元至5,
    000 元不等之小額提款，於97年1 月23日現金存入23,000元
    後，至97年4 月1 日間並無存款紀錄，97年4 月1 日提領2,
    000 元後，帳戶餘額為80元之事實，有個人戶顧客資料卡、
    存摺存款帳戶資料及交易明細查詢可稽（見偵卷第6 頁背面
    、第7 頁背面、第8 頁背面、第9 頁正面）。觀諸該帳戶於
    97年1 月23日現金存款23,000元之後，至97年4 月1 日提領
    2000元之間，並無其他存款紀錄，且其間有10餘次小額提款
    之事實，核與詐欺集團於短期使用他人帳戶，並於被害人匯
    入金錢後，隨即將款項提領一空之犯罪模式不符，堪認上開
    23,000元之現金存款應與常見之利用他人帳戶詐騙被害人匯
    款之詐欺犯行無涉。參以該帳戶於97年1 月至3 月間，各該
    月之提領次數均有4 次以上，次數非少，每次提領現金介於
    1,000 元至5,000 元之間，金額非大，堪認上開提領之現金
    係用以支應日常生活花費；復佐以被告於本院審理中陳稱：
    該帳戶係作為繳房貸之用，伊之弟也會匯款至該帳戶幫忙繳
    貸款，伊係使用金融卡提款等語（見本院審易卷第12頁背面
    、本院易字卷第14頁），及銀行帳戶多由申請人自行使用之
    常情，堪認上開自97年1 月9 日起至97年4 月1 日止所提領
    之款項，應係被告所提領花用。且觀被告最後使用提款卡提
    款之日期（即97年4 月1 日），與被告於偵查中辯稱：97年
    5 月間發現遺失等語（見偵卷第17頁），時間上僅相距1 月
    有餘；及被告於97年1 至3 月間，每月提款之次數在4 至6
    次之間，在此頻繁以提款卡提款期間，被告豈會在不使用提
    款卡提款後之1 月左右，即對提款卡放置在平日攜帶之公事
    包內乙節毫無印象？又金融帳戶資料事關個人財產權益之保
    障，存摺、提款卡等物之專屬性質均甚高，若落入不明人士
    手中，極易被利用為取贓之犯罪工具，一般人均有妥為保管
    以防止他人任意使用之認識，縱有特殊情況偶須交付他人使
    用，亦必深入瞭解用途及合理性，始會安心提供。參以被告
    於本院審理中陳稱：學歷為國中畢業，曾經從事信用卡推銷
    業務，目前擔任助理、送貨員等語（見易字卷第17頁）。足
    見被告為具有相當智識能力及社會經驗之成年人，其對於存
    摺、提款卡、印章等物為攸關其個人財產權益之重要物品，
    應有認知。再參以被告於本院審理中證稱：平日使用金融卡
    提款等語（見易字卷第14頁），足見被告隨身攜帶提款卡即
    可達到提款之目的；復佐以提款卡提款達一定次數後始須補
    摺乙節，乃公眾週知之事實，且依被告之智識能力及社會經
    驗，應無不知之理，被告實無將存摺、提款卡同時放在公事
    包內，經常性隨身攜帶之必要。是被告所辯已難認為真實。
  2.又個人在金融機構所開設帳戶之存摺及提款卡、印章、密碼
    等物，攸關存戶個人財產權益，專有性甚高，理應慎重保管
    、使用，已如前述。再者，一般人申請開立帳戶，其目的不
    外於利用銀行帳戶作存、提款、轉帳等財產之金錢支配處分
    ，故對於銀行發給之存摺、提款卡、密碼等資料，無不妥為
    保存，如須交付他人亦均謹慎處理，以防遺失或被盜用，損
    及個人財產權益，並遭濫用為財產犯罪之工具，此猶在近來
    犯罪集團利用人頭帳戶作為犯罪工具之情形猖獗，輒經媒體
    及政府機關反覆批載及宣導下，更為眾所週知之事實，依一
    般人之社會生活經驗，均可輕易預見。本件被告於案發時係
    年滿40歲之成年人，已有多年工作經驗，具有相當之智識能
    力，業經認定如前，並非無法認識到帳戶遺失或任意交付帳
    戶予他人之後果及風險，其於前開認知下，遺失帳戶資料前
    未能妥善保管，發現遺失帳戶資料後，未立即報案或辦理掛
    失，與常情至屬相悖，礙難採信。
  3.再自詐騙集團之角度審酌，他人遺失或來路不明之帳戶，因
    隨時可能經由失主申辦掛失而無法使用、領款，甚或有因原
    帳戶所有人另行持有補發之存摺、金融卡，即可領走該帳戶
    內款項之可能，故詐欺集團大費周章從事於犯罪之行為後，
    為確保得以領取詐得之款項，實無使用他人所遺失存摺之理
    。且金融機構帳戶存款之提領，必以擁有該帳戶存摺及印鑑
    ，或以該帳戶之提款卡配合鍵入正確密碼使用為前提。而欲
    使用提款卡領取款項者，須於金融機構所設置之自動櫃員機
    上依指令操作，並輸入正確密碼，方可順利領得款項，由此
    可見，如非帳戶所有人同意、授權而告知提款卡密碼等情況
    ，單純持有提款卡之人，欲隨機輸入號碼而領取款項之機會
    ，以磁條提款卡四位密碼（每位由0 至9 ，應有0000至9999
    等不同之組合，其機率為萬分之一，若為晶片提款卡則機率
    更低）之設計，不法之人欲任意輸入號碼而與正確之密碼互
    核相符者，機率微乎其微，故詐欺集團縱使意外取得被告之
    帳戶，亦應無從得知其密碼而得以提領詐得款項。參以被告
    於警詢及本院審理中陳稱：平常均係使用提款卡提款，開戶
    後未曾變更密碼等語（見易字卷第14頁）；及前揭交易明細
    顯示被告上開帳戶自96年9 月11日起至97年4 月1 日止，每
    月均有提款卡提款紀錄，少則1 次，多則6 次，被告既以提
    款卡提款為常態，對於上開帳戶之密碼理應無記憶不清之情
    事。又稍有社會歷練、經驗之人，均知提款卡應與其存摺、
    密碼分別保存，或者將密碼牢記心中，而不在存摺上標示或
    載明密碼，以免徒增帳戶款項遭人持提款卡併同輕易得知之
    密碼盜領款項，而被告已年逾40歲，前揭社會經驗常情，亦
    應為其所熟知，豈有刻意將密碼記載於存摺上，徒增帳戶款
    項遭人盜領之風險之理？再者，不法集團若非確定該帳戶所
    有人不會報警或掛失止付，伊等應不至於以該帳戶從事於財
    產犯罪，以避免遭警循線追查或徒勞無功。衡諸被害人於97
    年4 月12日存款42,000元至被告上開帳戶後，該筆匯款隨即
    於同日遭分次領取，此觀前揭交易明細即明，足見該詐騙集
    團於向被害人詐騙時，確有把握該帳戶不會遭帳戶所有人掛
    失止付，而此等確信，在該帳戶係遺失之情形，實無發生之
    可能，堪認被告確有將上開帳戶之存摺、提款卡及密碼提供
    與詐欺集團成員使用甚明。被告上開置辯，顯屬事後推諉卸
    責之詞，洵不足採。
  4.關於被告交付帳戶資料之日期部分，本院審酌：被告於96年
    年8 月24日開立上開帳戶後，迄97年4 月1 日止，該帳戶之
    存款金額多則2 萬餘元，提款金額介於數百元至數千元不等
    ，然自97年4 月11日起，該帳戶突開始有單筆大額款項進入
    ，且均於當日即遭人以每筆10,000元以上之金額，分批提領
    一空，此有上開帳戶之存摺存款交易明細在卷可稽，顯見上
    開帳戶資料於97年4 月1 日起至97年4 月11日間之不詳時點
    ，已流入他人之手，堪認被告係於上開時間交付存摺資料予
    他人。從而，本件被告應有交付上開帳戶之存摺、金融卡及
    密碼，進而容任詐欺集團使用其帳戶作為犯罪工具之事實甚
    明。
  (二)按刑法上之故意，可分為直接故意與不確定故意（間接故意
    ），所謂「不確定故意」，係指行為人對於構成犯罪之事實
    ，預見其發生而其發生並不違背其本意者，刑法第13條第2
    項定有明文。查個人之存摺與金融卡，專有性甚高，並非一
    般自由流通使用之物，縱需交他人使用，亦必基於信賴關係
    或特殊事由，自不可能隨意交予完全不相識之人任意使用，
    更況不肖之徒為掩飾不法行徑，避免執法人員之追究處罰，
    經常利用他人帳戶之存摺、金融卡及密碼轉帳或提領犯罪所
    得，藉以掩蓋犯罪行為之情形，業經新聞及電視等大眾傳播
    系統多所報導，政府亦宣導民眾注意防範，以被告之智識能
    力及社會經驗，對於將自己開設之帳戶存摺、提款卡及密碼
    交予不相識之人，該帳戶將有可能會被利用作為實行犯罪行
    為之工具一事應有所預見，其竟仍執意將所申辦之帳戶供人
    使用，對於他人持以犯罪之事實，自不違背其本意，已符合
    前開「不確定故意」之要件。
  (三)綜上所述，本件事證明確，被告犯行，堪以認定，應依法論
    罪科刑。
三、刑法上之幫助犯，係對於犯罪與正犯有共同之認識，而以幫
    助之意思，對於正犯資以助力，而未參與實施犯罪之行為者
    而言。如未參與實施犯罪構成要件之行為，且係出於幫助之
    意思提供助力，即屬幫助犯，而非共同正犯。本件被告將申
    設之帳戶存摺、提款卡及密碼，交付予詐欺集團之不詳年籍
    、姓名之詐欺成員使用，雖使該成員得基於詐欺取財之犯意
    ，向被害人丙○○施以詐術，致使被害人陷於錯誤，匯款至
    被告所提供之上開帳戶內，而遂行其詐欺取財之犯行，惟被
    告單純提供帳戶供人使用之行為，並不等同於向被害人施以
    欺罔之詐術行為，且亦無證據證明被告有參與詐欺取財犯行
    之構成要件行為，是揆諸前揭說明，核被告所為，係犯刑法
    第30條第1 項前段、第339 條第1 項之幫助詐欺取財罪，酌
    依刑法第30條第2 項規定減輕其刑。爰審酌被告將銀行帳戶
    資料提供他人詐欺取財使用，紊亂社會正常交易秩序，並使
    檢警難以追查緝捕，被害人難以追償，助長詐欺歪風，被告
    所造成之危害自非輕微，且犯罪後否認犯行，態度不佳，自
    應受有相當程度之刑事非難等一切情狀，量處如主文所示之
    刑；並斟酌被告為國中畢業，家境勉持（見偵卷第2 頁調查
    筆錄受詢問人欄之記載），諭知如主文所示之易科罰金之折
    算標準。
據上論斷，應依刑事訴訟法第299 條第1 項前段，刑法第339 條
第1 項、第30條第1 項前段、第2 項、第41條第1 項前段，刑法
施行法第1 條之1 ，判決如主文。
本案經檢察官乙○○到庭執行職務。
中    華    民    國    98    年     2    月    18    日
                  刑事第十五庭  審判長法  官  鄭詠仁
                                      法  官  王碧瑩
                                      法  官  方錦源
以上正本證明與原本無異。
如不服本判決應於收受送達後10日內向本院提出上訴書狀，並應
敘述具體理由；如未敘述上訴理由者，應於上訴期間屆滿後20日
內向本院補提理由書（均須按他造當事人之人數附繕本）「切勿
逕送上級法院」。
中    華    民    國    98    年     2    月    18    日
                                      書記官  鄧思辰
附錄本判決論罪法條：
中華民國刑法第339 條第1 項
意圖為自己或第三人不法之所有，以詐術使人將本人或第三人之
物交付者，處5 年以下有期徒刑、拘役或科或併科1 千元以下罰
金。


司法院資訊處製作；財團法人民間司法改革基金會備份。
